臺灣板橋地方法院民事判決　九十二年度再易字第三九號
　　再審原告　梁瓊文
　　再審被告　甲○○
　　　　　　　乙○○
右當事人間請求清償借款事件，再審原告對於中華民國九十二年九月十日本院九十二
年度簡上字第一二九號確定判決提起再審之訴，本院判決如左：
    主      文
再審之訴駁回。
再審訴訟費用由再審原告負擔。
    事實及理由
一、按當事人依民事訴訟法第四百九十六條規定提起再審之訴，以主張同條項各款規
    定之情形，即為合法，至其情形是否果屬實在，則為其訴有無理由之問題，除其
    再審之訴尚欠缺其他合法要件外，即應依調查程序調查裁判，最高法院四十八年
    台抗字第一五七號判例意旨可資參照。又再審之訴，應於三十日之不變期間內提
    起。前項期間，自判決確定時起算。但再審之理由知悉在後者，自知悉時起算。
    再審之訴，自判決確定時起，其再審之理由發生於判決確定後者，自發生時起如
    已逾五年者，不得提起。但以第四百九十六條第一項第五款、第六款或第十二款
    情形為再審之理由者，不在此限。又再審之訴，應表明左列各款事項，提出於管
    轄法院為之：一、當事人及法定代理人。二、聲明不服之判決及提起再審之訴之
    陳述。三、應於如何程度廢棄原判決及就本案如何判決之聲明。四、再審理由及
    關於再審理由並遵守不變期間之證據。再審訴狀內，宜記載準備本案言詞辯論之
    事項，民事訴訟法第五百條、第五百零一條定有明文。經查，原確定判決之訴訟
    標的為新臺幣（下同）三十一萬三千七百元，未逾一百五十萬元，不得上訴第三
    審，再審原告係於民國九十二年九月十九日收受原確定判決，此有送達證書附於
    本院九十二年度簡上字第一二九號清償借款事件卷內可稽，則其得提起再審之訴
    之三十日不變期間，應於九十二年十月十九日屆滿，從而再審原告於九十二年十
    月二十一日提起本件再審之訴，加計再審原告之住所在台北市中正區至本院為訴
    訟行為之在途期間二日，並未逾法定之不變期間。又再審原告主張原確定判決有
    民事訴訟法第四百九十六條第一項第一款、第二款、第十三款、第四百九十七條
    之事由，提起再審之訴，並就其有再審事由之具體情事，詳為指明，已合法定程
    式，揆諸前開規定，本院即應就其提起再審之訴有無理由予以審究，合先敘明。
二、再審原告提起再審之訴，其主張略以：
  （一）聲明：(一)原確定判決廢棄。(二)再審被告應給付再審原告三十一萬三千七百元
        ，及自九十一年一月六日起至清償日止按年息百分之五計算之利息。
  （二）陳述：原判決有民事訴訟法第四百九十六條第一項第一款適用法律顯有錯誤
        之情形：原判決踐行之訴訟程序違背民事訴訟法第一百十九條規定，且該違
        誤嚴重損及再審原告之訴訟權益，原判決顯有民事訴訟法第四百九十六條第
        一項第一款適用法律顯有錯誤之失。又原判決踐行之訴訟程序違背民事訴訟
        法第一百九十九條及第一百九十九條之一之規定，且該違誤嚴重損及再審原
        告之訴訟權益，原判決顯有民事訴訟法第四百九十六條第一項第一款適用法
        律有錯誤之失。原判決違背民事訴訟法第二百二十二條之規定，顯有民事訴
        訟法第四百九十六條第一項第一款適用法律顯有錯誤之失。原判決具有民事
        訴訟法第四百九十六條第一項第二款判決理由與主文顯有矛盾之誤。原判決
        具有民事訴訟法第四百九十六條第一項第十三款及第四百九十七條重要證物
        漏未斟酌之情形。
  （三）證據：除援用原審所提證據外，補提八十七年二月二十日再審被告甲○○及
        連帶保證人乙○○簽立之收受會款收據、原審法院送達被告甲○○及乙○○
        九十二年七月八日下午三時三十分言詞辯論通知書、再審原告母親處理合會
        事實於死會會腳繳清會款後，將單據打叉作廢並書有「清」字之單據、再審
        原告母親向再審原告借款請再審原告代再審原告母親給付合會活會會腳會款
        之支票簽收等影本為證據。
三、再審被告方面則聲請請求駁回再審原告再審之訴，其以書狀所為陳述略以：
  （一）再審之訴除須具備一般訴之合法要件及民事訴訟法再審程序合法要件外，尚
        須具備法定再審事由。茍無法定再　　審事由，原確定之終局判決縱係違背
        法令或對於當事人不利並屬不當，亦不得提起再審之訴，此乃我國法院實務
        上及學者共通之見解。
  （二）民事訴訟法第四百九十六條第一項規定，有下列各款情形之一者，得以再審
        之訴對於確定終局判決聲明不服　　。但當事人已依上訴主張其事由或知其
        事由而不為主張者，不在此限。是再審原告主張本件訴訟原審判決有法定再
        審事由而提出本件再審訴訟，應符合上述規定，否則，其所提之再審訴訟不
        合法者即應依民事訴訟法第五百零二條第一項規定，由法院裁定駁回之。茲
        就再審不合法等情形分述如下：
      (一)再審原告稱原審判決踐行之訴訟程序違反民事訴訟法第一百一十九條之規定
        ，而有適用法規顯有錯誤之情形。惟查，適用法規顯有錯誤依大法官會議釋
        字第一七七號解釋之意旨，乃指「適用之法規未予適用，不應適用之法規誤
        予適用者而言」，再審原告主張原審判決踐行之訴訟程序違反民事訴訟法第
        一百十九條第一項規定，未命再審被告提出書狀繕本，而認為原判決適用法
        律顯有錯誤，此項主張並不符合大法官會議解釋第一七七號，所解釋「適用
        法規顯有錯誤」之情形。蓋原審縱使未命再審被告提出書狀繕本，僅係判決
        違背法令而已，依前述再審之合法要件可知，尚無具備法定再審事由，原確
        定判決縱違背法令，亦不得提起再審之訴。況且，依民事訴訟法第四百七十
        七條之一規定：「除第四百六十九條第一款至第五款之情形外，第二審判決
        違背法令而不影響裁判之結果者，不得廢棄原判決」，今再審原告雖非提出
        第三審上訴，然依該條意旨可知，判決違背法令並非均可由法院廢棄之，仍
        須視對判決結果有無影響而定。因此，再審原告主張原審判決違反第一百一
        十九條之規定，適用法規顯有錯誤並無理由。
      (二)又再審原告既有委任律師閱卷而可閱得再審被告之書狀，則依民事訴訟法第
        四百九十六條第一項但書：「．．．但當事人已依上訴主張其事由或知其事
        由而不為主張者，不在此限」。是再審原告既然由閱卷知悉再審被告之書狀
        理由，則縱其主張原審判決違反民事訴訟法第一百一十九條第一項之規定係
        屬「適用法規顯有不當」，惟依上述但書之規定，再審原告於當時未向法院
        提出該主張，自不得再以之為再審理由，其該項主張自屬不合法。
      (三)同理，再審原告因有委任專業律師代理訴訟，則當不得以再審原告不諳法律
        而主張原審法院未行使闡明權告知再審原告債權讓與之債權人地位與繼承債
        權而來之債權人地位，究有何不同，而認為有違反一百九十九條之一之規定
        。況且該未行使闡明權亦非屬「適用法規顯有錯誤」之情形，再審原告以之
        為再審理由自不合法。又再審原告以原審判決違反民事訴訟法第二百二十二
        條之規定，主張原審判決適用法規顯有錯誤之部分，亦同屬不合法。況再審
        被告就再審原告所提出之「會款收據」，對其上之「得標金額之數額」、「
        清償期限」、「約定利率」、「簽發日期」均有爭執，即否認上述部分之真
        實。是再審原告主張系爭會款收據上日期為「八十七年二月二十日」，而原
        審判決認定再審被告系爭合會係在八十四年至八十六年間之清償債務，兩者
        日期不同而謂原審判決適用法規顯有錯誤之情形，除了該理由非屬再審事由
        之外，原審因證人梁諭芳之證詞已證明再審被告於八十四年至八十六年間之
        合會期間已繳清會款，因此，即使未就該系爭會款收據上之日期為說明，亦
        不影響判決結果。蓋再審被告既否認系爭會款收據上「八十七年二月二十二
        日」之字跡為其所填寫，再審原告亦未舉證證明之，而證人梁諭芳已證明再
        審被告已繳清會款，債之關係已消滅，當無庸再為審究。又再審原告主張該
        理由乃原審判決理由與主文有矛盾亦不符法律規定，蓋原審判決之主文與理
        由並矛盾。
      (四)又再審原告主張於收受再審判決後，整理原告母親遺物，赫然發現原證四號
        ，而認有民事訴訟法第四百九十七條重要證物漏未斟酌之情形。惟查，該法
        條所規定之再審事由乃指當事人發現未經斟酌之證物經斟酌後可受較有利益
        之裁判者。再審原告所稱之該證物明顯可知，縱屬真實，充其量，僅能證明
        該會員吳清欽個人已繳清會款，並不能反證再審被告未繳清會款，且再審原
        告並未解釋慧果師父（會首）早於九十一年六月十日過逝，而再審原告於提
        出本件訴訟之初，於簡易庭時為何未發現同屬合會會員之該證物？卻提出對
        再審被告之清償借款訴訟？又非常巧合在本件原審確定判決收受後找到該證
        物？且為何整理遺物會分兩個時間整理？第一次整理時為何沒有發現？以上
        疑義在在顯示出再審原告之矛盾及違反常理，自不足採信。
  （三）綜上所述，再審原告所提出之再審不符再審之規定，並不合法，依民事訴訟
        法第五百零二條第一項之規定，法院應以裁定駁回，且亦顯無理由，得不經
        言詞辯論以判決駁回之。為此，請ˉ鈞院駁回其再審之訴，以維再審被告之
        權益並符判決之安定性原則。
四、按對於簡易訴訟程序之第二審確定終局裁判，如就足影響於裁判之重要證據，漏
    未斟酌者，固得依民事訴訟法第四百三十六條之七規定，提起再審之訴。惟查，
    本件再審原告所稱本院九十二年二度簡上字第一二九號原確定判決，所漏未斟酌
    之重要證物即再審原告之母釋慧果（俗名：陳美和）於死會會員繳納會款完畢以
    後會將借據正本打叉並書明「清」字樣後，正本返還死會會員之影本，及再審原
    告之母親向再審原告借款，請再審原告給付合會會員會款之簽收資料等影本，原
    判決漏未斟酌一節，核該再審原告於再審起訴狀所提出之上開證據，乃關於第三
    人吳欽清、李培禹、何美英等人清償互助會款之作廢收據，另為第三人吳思榕借
    款之簽收記錄，均非關於再審被告甲○○向再審原告之母釋慧果借貸款項之單據
    ，不足以用以證明再審被告與再審原告之母釋慧果間有消費借貸關係存在之事實
    ，故上開證據即使經斟酌亦不足以影響原確定判決之結果，再審原告以上開二項
    證據指稱原確定判決有民事訴訟法第四百九十六條第一項第十三款、第四百九十
    七條規定之情形，尚非可採。再審原告另主張其原起訴主張再審被告返還借款之
    依據乃係雙方以書面同意依民法第三百二十條變更成新債即消費借貸關係，原判
    決以雙方爭執係八十四年至八十七年之合會會款，而該會款業已清償，而判決再
    審原告敗訴，有判決理由與主文矛盾之違誤，然原判決係以再審原告未經其母陳
    美和之其他全體繼承人之同意而以再審原告一人名義起訴，並為全部給付之請求
    ，於當事人之適格顯有欠缺，因而判決再審原告敗訴，主文與理由並無矛盾，關
    於進而認定再審原告之母親與再審被告關於合會關係部分，亦因再審被告甲○○
    之清償而消滅，於兩造間自無得資為作為消費借貸之債權債務關係存在，而附帶
    為實體法律關係之論述，其此部分論述之結論與前述認為當事人不適格之判決結
    果並無二致，亦無再審原告所稱判決主文與理由矛盾之情事，再審原告所指原確
    定判決有此部分之違法，洵無可採。另關於再審原告所指摘於原審中，再審被告
    未提出上訴理由狀繕本送交再審原告，及審判長並未行使闡明權等，妨害再審原
    告訴訟權益等節，然查，原法院於言詞辯論期日，審判長曾闡明詢問再審原告係
    行使繼承取得的權利還是依擔保來主張權利？再審原告回答其是行使繼承取得權
    利，會考慮追加父親為原告等語（見本院九十二年度簡上字第一二九號九十二年
    八月二十七日言詞辯論準備程序筆錄，第七○頁），可見再審原告於當時已明知
    起訴之當事人適格有欠缺之事實，自不能再行指稱審判長未行使闡明權，且再審
    原告已經明瞭再審被告於原審之上訴理由，且並未在言詞辯論期日行使程序之責
    問權，則再審原告自不得於判決後再行主張前訴訟程序有何違背法令之情事，何
    況，該再審被告之上訴理由狀繕本雖無送達再審原告，但其對於判決結果並無影
    響，再審原告指稱原確定判決有民事訴訟法第四百九十六條第一項第一款之違法
    原因，亦非可採。至於再審原告所指摘其他有關實體證據取捨問題，原確定判決
    已於判決理由中詳述，其關於證據之取捨並無違背法令及論理法則、經驗法則等
    ，再審原告指稱原判決關於證據之取捨有違背法令之情事，自非實在，為無可取
    。綜上所述，再審原告執上述理由提起本件再審之訴，為顯無理由，爰不經言詞
    辯論，逕以判決駁回之。
五、據上論結，本件再審原告之訴為無理由，依民事訴訟法第五百零二條第二項、第
    七十八條，判決如主文。
中　　　華　　　民　　　國　　九十三　　年　　　三　　　月　　　三　　　日
                                臺灣板橋地方法院民事第一庭
~B審判長法　官　許  瑞  東
~B　　　法　官　邱  靜  琪
~B　　　法　官　楊  千  儀
右正本證明與原本無異
本判決不得上訴
中　　　華　　　民　　　國　　九十三　　年　　　三　　　月　　　三　　　日
~B　　　法院書記官　王波君
